臺灣高等法院高雄分院民事判決
110年度上字第274號
上  訴  人  林西權  

            吳樹河  
            吳碧霞  


共      同
訴訟代理人  呂郁斌律師
被上訴人    中華開發資產管理股份有限公司

法定代理人  林德雲  
訴訟代理人  季佩芃律師
上列當事人間請求確認抵押權不存在等事件，上訴人對於中華民
國110年9月1日臺灣橋頭地方法院109年度訴字第640號第一審判
決提起上訴，本院於111年6月8日言詞辯論終結，判決如下：
    主  文
上訴駁回。
第二審訴訟費用由上訴人負擔。
    事實及理由
一、被上訴人主張：上訴人林西權積欠被上訴人債務，經被上訴
    人持執行名義對林西權所有如附表所示土地（下稱系爭土地
    ）聲請強制執行，由原法院以民國108年度司執助字第1898
    號清償借款強制執行事件（下稱系爭執行事件）受理後查封
    在案，惟因鑑價後核定之最低價額為新臺幣（下同）6,155,
    000元，不足清償優先債權即上訴人吳樹河所設定之第一順
    位抵押權所擔保之債權500萬元（下稱系爭抵押權）及預估
    之土地增值稅、執行費用等，致遭認定無拍賣實益。惟系爭
    抵押權原為林西權於90年3月21日設定登記予上訴人吳碧霞
    ，吳碧霞於98年6月1日再將該抵押權讓與登記予吳樹河（下
    稱系爭登記），然系爭抵押權所擔保之借款債權不存在，基
    於抵押權之從屬性，系爭抵押權並不存在，吳樹河自無從受
    讓該抵押權登記，因林西權怠於行使權利，被上訴人代位林
    西權請求吳樹河塗銷設定登記。為此，依民事訴訟法第247
    條、民法第242條、第767條第1項中段規定，提起本件訴訟
    等語。並聲明：㈠確認系爭抵押權所擔保之債權不存在。㈡確
    認吳樹河以系爭登記設定之抵押權所擔保之債權不存在。㈢
    吳樹河應將系爭登記予以塗銷。
二、上訴人方面：
　㈠林西權、吳樹河則以：林西權前向吳碧霞借款500萬元（下稱
    系爭借款），以出資設立瓊寶有限公司（下稱瓊寶公司），
    並於90年3月21日提供系爭土地設定系爭抵押權予吳碧霞作
    為擔保。嗣吳碧霞於98年6月1日將系爭借款債權讓與吳樹河
    ，並辦理系爭登記，是系爭抵押權及吳樹河以系爭登記設定
    之抵押權所擔保之債權均存在等語為辯。
  ㈡吳碧霞則以：伊於20幾年前與林西權合資創立瓊寶公司，由
    林西權擔任董事長，公司設立資金600萬元係由伊籌措支出
    ，因林西權無力清償，故設定系爭抵押權以為擔保，伊嗣再
    將系爭抵押權及所擔保之借款債權讓與吳樹河等語為辯。
三、原審為上訴人全部敗訴之判決，上訴人不服，提起上訴。上
    訴聲明：㈠原判決廢棄。㈡被上訴人於第一審之訴駁回。被上
    訴人答辯聲明：上訴駁回。
四、兩造不爭執事項：
  ㈠林西權積欠被上訴人債務，經被上訴人持執行名義對系爭土
    地聲請強制執行，由系爭執行事件受理後查封系爭土地，因
    鑑價後核定之最低價額為6,155,000元，不足清償優先債權
    即系爭抵押權及預估之土地增值稅、執行費用，致無拍賣實
    益。
  ㈡林西權為系爭土地所有權人，於90年3月21日以系爭土地設定
    系爭抵押權予吳碧霞，吳碧霞於98年6月1日將系爭抵押權辦
    理系爭登記讓與吳樹河。
  ㈢系爭抵押權登記之清償日期為91年3月14日，存續期間為90年
    3月14日至91年3月14日。
  ㈣系爭抵押權所擔保之債權，及吳樹河以系爭登記設定之抵押
    權所擔保之債權，為同一筆債權。
五、本院論斷：　　
  ㈠按確認法律關係之訴，非原告有即受確認判決之法律上利益
    者，不得提起之。民事訴訟法第247條第1項前段定有明文。
    所謂即受確認判決之法律上利益，係指因法律關係之存在與
    否不明確，致原告主觀上認為其在法律上之地位有不安之狀
    態存在，且此種不安之狀態，能以確認判決將之除去者而言
    （最高法院52年度台上字第1240號判決意旨參照）。又被上
    訴人主張系爭抵押權及吳樹河以系爭登記設定之抵押權所擔
    保之債權不存在，為上訴人所否認，兩造間就系爭抵押權所
    擔保之債權是否存在有所爭執，此並影響系爭抵押權是否有
    效存續，影響被上訴人債權受償權益，致被上訴人在法律上
    地位有受侵害之危險，此項危險得以本件確認之訴予以除去
    ，故被上訴人提起本件確認之訴，應有確認利益。
　㈡按確認法律關係不存在之訴，如被告主張其法律關係存在時
    ，應由被告負舉證責任。抵押權為擔保物權，以擔保之債權
    存在為前提，倘擔保債權並未發生，抵押權即失所附麗，縱
    有抵押權登記，亦屬無效，抵押人得請求塗銷。而一般抵押
    權成立上之從屬性，僅關乎該抵押權之效力，且當事人為借
    款債務設定一般抵押時，先為設定登記，再交付金錢之情形
    ，所在多有，自不得因已為設定登記，即反推已交付金錢或
    指已交付金錢為常態事實。故抵押人主張借款債權未發生，
    而抵押權人予以否認者，依首開說明，仍應由抵押權人負舉
    證責任（最高法院103年度台上字第393號判決要旨參照）。
    被上訴人主張系爭抵押權所擔保之債權並不存在，此為上訴
    人所否認，依前說明，上訴人即應就該債權存在乙節負舉證
    責任。查：
  ⒈上訴人辯稱吳碧霞於20幾年前與林西權合資創立瓊寶公司，
    公司設立時需籌措600萬元資本額及各項開辦費，上開費用
    均由吳碧霞先行支付，因林西權事後無力清償而將系爭土地
    設定系爭抵押權予吳碧霞（本院卷第13頁）；吳碧霞並於92
    年間向高雄縣政府提出訴願，表明系爭抵押權人身份，請求
    高雄縣政府將徵收林西權所有坐落改制前高雄縣○○鄉○○段00
    000○00000地號土地之補償金500萬元改發放予伊，嗣吳碧霞
    再將系爭抵押權無償讓與吳樹河（原審卷第119頁、本院卷
    第91頁）等語，並提出抵押權設定契約書、抵押權移轉契約
    書、瓊寶公司變更登記事項卡、經濟部證明書、改制前高雄
    縣政府92年7 月22日府地權字第0920127332號函、訴願書、
    高雄縣政府訴願答辯書為證（原審卷第71頁-第73頁、第123
    頁-第128頁、第129頁-第140頁）。然上開文件僅能證明系
    爭土地辦理系爭抵押權設定與系爭登記之過程，與林西權、
    吳碧霞於87年間分別為瓊寶公司之董事、股東，高雄縣政府
    曾徵收林西權所有之土地並通知林西權與吳碧霞協商領取土
    地補償費，因林西權與吳碧霞未自行協議領款金額，故未將
    土地補償金核發予吳碧霞等情，尚無法憑此遽認林西權與吳
    碧霞間，確有系爭借款之借貸合意及交付借款之事實。
　⒉又瓊寶公司係於81年6月4日核准設立，最後核准變更日為87
    年6月22日，公司登記董事林西權出資額200萬元、股東陳振
    祥、簡瓊玉、吳碧霞、林佳靜出資額各為100萬元，有工商
    登記資料及公司變更登記事項卡可參（本院卷第61頁、原審
    卷第123、125頁）。而林西權稱其出資額500萬元由吳碧霞
    幫忙籌措，故設定系爭抵押權等語（原審卷第119頁），吳
    碧霞則稱林西權股權為400萬元（即出資額400萬元），其籌
    措支付「公司設立時之資金600萬元及後續開辦費」，故登
    記系爭抵押權等語（原審卷第221頁），二人對系爭借款之
    實際金額究為「500萬元」或「600萬元及後續開辦費」，供
    述並不一致。又若系爭借款係為設立瓊寶公司籌資所需，應
    於81年間公司開辦設立時即已借貸，而吳碧霞供稱股東簡瓊
    玉、陳振洋為林西權人頭股東（原審卷第221頁），則其支
    出瓊寶公司全部之資本額卻未登記相當之股數以確保自身權
    益，對此高額之借貸亦未留存任何相關之匯款或林西權簽發
    之票據、借據等憑證，任令林西權欠款分文未償，亦未自瓊
    寶公司獲取任何營利分紅（本院卷第91頁），將近10年後，
    才由林西權提供系爭土地設定系爭抵押權以為擔保，已有違
    常情。而吳碧霞雖於92年間以系爭抵押權人身份對高雄縣政
    府發放土地補償金對象提出訴願，然經高雄縣政府以其與林
    西權並未於發價前自行協議，故不予核發而駁回其訴願後，
    未見吳碧霞有提出另私下向林西權催討欠款之事證，吳碧霞
    在林西權長年未清償欠款之情況下，竟於98年間仍同意將擔
    保其借款債權之系爭抵押權「無償」讓與吳樹河（本院卷第
    91頁），所為顯然違反經驗、論理法則，是系爭借款是否存
    在，誠不無可疑。
  ⒊再者，上訴人供稱吳樹河對於林西權之債權是來自其父親吳
    天章去世以後所取得之債權（本院卷第131頁），亦即系爭
    抵押權轉讓給吳樹河，係為擔保吳樹河所繼承其父親吳天章
    對林西權之債權，此與林西權、吳碧霞先前一再指稱系爭抵
    押權係擔保吳碧霞對林西權之系爭借款債權等語，說詞前後
    不一，已有矛盾。且抵押權不得由債權分離而為讓與，或為
    其他債權之擔保（民法第870條參照），則吳碧霞將系爭抵
    押權讓與吳樹河如係為吳樹河所繼承之債權之擔保，即有違
    抵押權之從屬性，而屬無效。上訴人雖嗣又改稱系爭抵押權
    一開始是林西權因欠吳碧霞錢而設定給吳碧霞，吳碧霞98年
    讓與吳樹河的是吳碧霞對林西權的債權及抵押權，林西權另
    有積欠吳天章錢，吳碧霞願意把抵押權讓給吳樹河等語（本
    院卷第131頁）。然吳碧霞與吳樹河並無何親誼關係，此據
    二人陳明在卷（本院卷第70頁），而如前述，林西權並未清
    償系爭借款分文，則如非系爭借款事實上並不存在，吳碧霞
    何以願意平白無故地將系爭借款債權及系爭抵押權讓與吳樹
    河？上訴人並未能就此提出合理說明，其上開所辯，即難採
    信。
　⒋上訴人雖稱被上訴人係於104年間始取得對林西權之債權，林
    西權與吳碧霞應無早在90年間即通謀虛偽設定假債權以侵害
    債權人權利之理云云。惟林西權於另案（臺灣士林地方法院
    110年度訴字第1042號）審理中供稱：我是62年開始蓋房子
    ，當時有開2、3家建設公司，因為當時我要蓋北投的房子，
    所以有向吳天章借錢，當時都是有借有還，最後還有欠他20
    0多萬元。吳天章於85年間過世，之後87年間我在印尼做拆
    船業，回國在高雄發工錢時，吳天章的兒子即吳樹河來找我
    ，說他父親過世了，我還有一些欠款沒有處理，但是我自己
    也沒有錢，就跟他說我在北投還有一些土地是蓋房子留下的
    路地，可辦抵押設定，以後都更就可以還錢等語，有該案判
    決書可參（本院卷第80頁），足見林西權在90年以前已因經
    營生意而有舉債無法清償情事，則其如將名下所有土地預先
    設定抵押權予自己人，即可達阻擾日後普通債權人追償之目
    的，故縱被上訴人係於104年始取得對林西權之債權，此亦
    難憑為有利於林西權、吳碧霞之認定。至上訴人雖提出
　　臺灣士林地方法院110年度訴字第1042號、臺灣高等法院110
    年度上字第1240號民事判決（本院卷第77-83、111-125頁）
    ，指稱該案以年代久遠人事皆非而降低債務人之舉證證明度
    ，本件應同有其適用云云。然吳樹河於該案乃有提出林西權
    簽署之借據及臺灣高雄地方法院核發之104年度司執字第107
    342號債權憑證等客觀書面文件以為債權證明（本院卷第121
    頁），但吳碧霞於本件完全無法提出任何形式上可認與系爭
    借款有關之借據、票據等客觀憑證，林西權、吳碧霞所述借
    款情形並有前述之矛盾、不合理處，其等徒以年代久遠云云
    置辯，要求降低證據證明度，並非可採。況上開案件係被上
    訴人與吳樹河間之分配表異議之訴事件，與本件基礎事實不
    同，基於個案審理原則，本院不受該案判決之拘束，故上訴
    人上開所辯，仍無可採。
　⒌綜上，上訴人所舉事證，均不足以令本院產生吳碧霞與林西
    權間，有系爭借款存在之認定，吳碧霞自無從將系爭借款債
    權讓與吳樹河，基於抵押權之從屬性，系爭抵押權及吳樹河
    以系爭登記設定之抵押權，均因欠缺所擔保之債權而不成立
    。是以，被上訴人請求確認系爭抵押權及吳樹河以系爭登記
    設定之抵押權所擔保之債權不存在，應屬有據。　
  ㈢按債務人怠於行使其權利時，債權人因保全債權，得以自己
    之名義，行使其權利；所有人對於妨害其所有權者，得請求
    除去之，民法第242條前段、第767條第1項中段分別定有明
    文。被上訴人為林西權之債權人，系爭抵押權及吳樹河以系
    爭登記設定之抵押權均不存在，業如前述，而吳樹河現仍登
    記為系爭土地抵押權人，對於林西權之所有權有所妨害，林
    西權既怠於行使其權利，被上訴人依前開規定，代位林西權
    請求吳樹河塗銷系爭登記，自屬有據。
六、綜上所述，被上訴人依前揭規定，請求確認系爭抵押權及吳
    樹河以系爭登記設定之抵押權所擔保之債權不存在，及依民
    法第242條、第767條第1項中段規定，請求吳樹河塗銷系爭
    登記，為有理由，應予准許。原審為上訴人敗訴之判決，並
    無不合。上訴論旨指摘原判決不當，求予廢棄改判，為無理
    由，應駁回上訴。
七、本件事證已臻明確，兩造其餘之攻擊或防禦方法及所用之證
    據，經本院斟酌後，認為均不足以影響本判決之結果，爰不
    逐一論列，附此敘明。
八、據上論結，本件上訴為無理由，判決如主文。　　
中　　華　　民　　國　　111 　年　　7 　　月　　6　   日
                            民事第五庭    
                                審判長法  官   蘇姿月
                                      法  官   王  琁
                                      法  官   郭宜芳
以上正本證明與原本無異。
如對本判決上訴，須於判決送達後20日內向本院提出上訴狀，其
未表明上訴理由者，應於上訴後20日內向本院提出上訴理由書（
均須按他造當事人之人數附繕本）。
上訴時應提出委任律師或具有律師資格之人之委任狀，並依附註
條文規定辦理。如委任律師提起上訴者，應一併繳納上訴審裁判
費。
中　　華　　民　　國     111    年    7    月    6    日
                                       書記官   盧姝伶
附註：
民事訴訟法第466 條之1 ：
對於第二審判決上訴，上訴人應委任律師為訴訟代理人，但上訴
人或其法定代理人具有律師資格者，不在此限。
上訴人之配偶、三親等內之血親、二親等內之姻親，或上訴人為
法人、中央或地方機關時，其所屬專任人員具有律師資格並經法
院認適當者，亦得為第三審訴訟代理人。
第1 項但書及第2 項情形，應於提起上訴或委任時釋明之。

附表：
編號 土地地號 權利範圍  1 高雄市○○區○○段00000地號 全部  2 高雄市○○區○○段000 地號 全部  3 高雄市○○區○○段000 地號 39/144  4 高雄市○○區○○段00000地號 全部  5 高雄市○○區○○段000 地號 39/144